【裁判字號】    97,交抗,147
【裁判日期】    970801
【裁判案由】    聲明異議
【裁判全文】
臺灣高等法院臺南分院交通事件裁定    97年度交抗字第147號
抗  告  人
即受處分人  甲○○○
上列抗告人因違反道路交通管理處罰條例案件，不服臺灣臺南地
方法院中華民國97年4月28日所為裁定（96年度交聲字第660號）
，提起抗告，本院裁定如下：
    主  文
原裁定撤銷，發回臺灣臺南地方法院更為裁定。
    理  由
一、抗告意旨略以：民國（下同）96年6月18日下午15時12分，
    本人因端午節前夕至友人家蔡林明採女士一起綁粽子，友人
    蔡林明採女士，身分證字號Ｚ000000000號，地址台南縣官田
    鄉二鎮村111-55號，友人可替本人作證當時人與車皆在友人
    家，肯請再次查證。又本人年歲已有，居住台南縣，何以風
    塵僕僕獨能騎車至屏東縣恆春鎮違規，實有違常理。請再次
    查證，以免蒙受不白之冤云云。
二、原裁定意旨以：
(一)、異議人即本件抗告人甲○○○所有之車號CE5-733號重型機
    車，於96年6月18日下午15時12分許，經人駕駛至屏東縣恆
    春鎮○○路與福德路交岔路口處時，有：「騎機車未戴安
    全帽」及「經警方鳴笛示意停車受檢，不服稽查取締而逃
    逸」之違規行為，經屏東縣警察局恆春分局建民派出所警員
    逕行開單舉發。嗣原處分機關即交通部公路總局嘉義區監理
    所麻豆監理站，以異議人違規事實明確，違反道路交通管理
    處罰條例（下稱處罰條例）第31條第6項、第60條第1項之規
    定，分別裁處異議人罰鍰新臺幣（下同）500元、3000元，
    合計共3500元。
(二)、異議人雖以該車為其每天騎乘上下班及買菜專用必備交通
    工具，未曾去過屏東縣，有使用機車地點與違規地相隔甚遠
    ，機車出現在屏東縣恆春鎮違規顯然不合理。逕行舉發開
    立罰單未附佐證容易引發民怨糾紛。警員所述騎乘者為兩
    年輕人，本人家屬無類似人口，而現今車牌偽造、AB車情形
    很多，警員應查明而負舉證責任，僅憑一瞬間目測即認定違
    規開立罰單，有失公允等語為辯。惟經傳訊證人即舉發員警
    洪成功，其證述異議人所有車輛於上述時地經人駕駛而有違
    規行為明確，又舉發警員對於本件舉發程序及違規情形，陳
    述清楚而明確，經核應無誤看或誤為判斷之可能。另參以證
    人洪成功與異議人間，不僅未有任何怨隙，且係毫不相識之
    人，衡情證人應無設詞攀誣，或是虛構違規事實以陷害異議
    人之理。何況警員執行公務時，本身即受有行政懲處責任之
    監督，再其到庭具結作證，更係以刑事責任擔保其證言之真
    實性，故證人之上開證述內容，以及其所記錄舉發之本件違
    規事實，經核應無不可採信之處。其次交通勤務警察或依法
    令執行交通稽查任務人員，開單舉發違反道路交通管理處罰
    條例所列之違規事實，係公務員基於職務上權力，依法就特
    定之具體事件所為具公法上效果之單方行政行為，基於公務
    員為公法上行為具有公信力之原則，該行政行為當可被推定
    為真正，其據以依法處分之事實認定亦為正確無誤。再者，
    警員當場舉發者，舉發之員警本身之目睹、耳聞，亦足為違
    規人違規之證明，非必所有之違規事件，均需有照相、錄影
    、錄音等科學證據方足為違規之證據。況警察執行勤務，事
    項繁瑣，且違規情形一過即逝，並非長期存在，何能要求警
    察必備有科學儀器取證？是本件縱無照片或錄影資料作為佐
    證，然該違規行為既經證人洪成功警員證述明確，且其所述
    內容並無何矛盾或違背經驗法則之處，自得為本院判斷之依
    據。異議人雖以使用地及違規地距離過遠而否認有違規行為
    ，但其並未提出任何積極事證供本院調查，本院亦查無任何
    證據足資證明執勤員警有捏造事實違法取締之情事存在，故
    其所辯尚非可採，異議人所有車號CE5-733號重型機車於前
    述時、地，經人駕駛而有「騎機車未戴安全帽」及「經警方
    鳴笛示意停車受檢，不服稽查取締而逃逸」之違規行為，已
    堪認定。依上開處罰條例第31條第6項、第60條第1項係處罰
    「汽車駕駛人」，本件異議人固非違規行為當時之實際駕駛
    人。然依該條例之規定，逕行舉發之案件，推定受逕行舉發
    人有過失；又本條例之處罰，受舉發違反道路交通管理事件
    之受處罰人應於舉發違反道路交通管理事件通知單應到案日
    期前，檢附相關證據及應歸責人相關證明文件，向處罰機關
    告知應歸責人，處罰機關應即另行通知應歸責人到案依法處
    理。逾期未依規定辦理者，仍依本條例各該違反條款規定處
    罰。是以異議人需提出確實事證以證明其本人及「其他第三
    人（如家人或朋友）」未於上揭時地騎乘CE5-733號重型機
    車有違規之情節，始可免於裁罰。然而異議人於本院為此裁
    定前，仍無法確實證明異議人或「其他第三人」未於96年6
    月18日下午「15時12分」之時間騎乘CE5-733號重型機車於
    屏東縣恆春鎮○○路與福德路交岔路口處違規，該違規地點
    交岔路口，亦無裝設監視錄影器，故難僅以異議人所述而否
    認員警合法、正確之舉發；因此異議人所辯，仍難採信，
    本件即應處罰異議人。本件異議人所違反者，係處罰條例第
    60條第1項，原處分機關於為裁決時，即應於科處罰鍰外，
    尚應併記違規點數1點，始符規定，且上開記點之處罰，係
    屬強制規定，無從減免，惟原處分機關僅科處罰鍰，漏未於
    處罰主文欄上併記異議人違規點數1點，自亦難認允洽。綜
    上所述，異議人之異議雖無理由，惟原處分亦有上述瑕疵，
    自亦無可維持，故應以裁定將原處分撤銷，並適用處罰條例
    第31條第6項、第60條第1項、第63條第1項第1款，另為異議
    人甲○○○機器腳踏車駕駛人，附載座人未依規定戴安全帽
    ，處罰鍰新臺幣500元。又汽車駕駛人駕駛汽車，違反道路
    交通管理處罰條例之行為，經交通警察制止時拒絕稽查而逃
    逸，處罰鍰新台幣3000元；並記違規點數壹點之處分等語。
三、按法院受理有關交通事件，準用刑事訴訟法之規定。道路交
    通管理處罰條例第89條前段定有明文。又查交通違規處罰案
    件，性質上雖屬公法上之裁罰案件，惟依道路交通管理處罰
    條例第87條第1項及第3項規定，受處分人因交通違規事件，
    不服主管機關所為之處罰，得向管轄地方法院聲明異議；不
    服地方法院對聲明異議所為之裁定，得為抗告，但不得再抗
    告。準此，有關交通違規處罰案件，受處分人如對主管機關
    所為之處罰不服，自應向管轄地方法院（普通法院）聲明異
    議；如對異議之裁定不服，再循抗告途徑救濟。是有關交通
    違規處罰之救濟程序應循普通訴訟程序為之，此即為行政訴
    訟法第2條所稱「除法律別有規定外」之情形。有最高行政
    法院92年度裁字第1547號判例意旨可參。
四、經查：
(一)、原裁定固稱舉發員警，係執行職務，無設詞攀誣或是虛構違
    規事實以陷害抗告人之理，且其已到院具結在案，是其證言
    核無不可採信之處云云，惟查，證人僅到院證稱：「舉發當
    時，我們執行巡邏勤務，我們於中正路於福德路口執行交通
    稽查，看到機車上有二個年輕人距離我們很近，約五公尺以
    內，年紀可能25歲到30歲左右，二人均未載安全帽，所長有
    舉起紅旗，但是機車沒有停車，我們也沒有追擊，因為人車
    很多，怕有危險，我和所長都有看到車牌，我們二人看到的
    車牌號碼一致，我們記下的車型、顏色與電腦記載相符，所
    以依法舉發。」等語，是以，其等據以舉發之依據，乃依其
    等所記之車牌號碼，此外並無其他佐證，則舉發警員目視是
    否清楚、記憶是否正確等情，既經本件抗告人異議，即有查
    明之必要，尚不得僅以舉發員警到庭證稱其所記錄之車牌號
    碼無誤，即驟認舉發員警所稱為真。
(二)、又原裁定以受處分人不服公路主管機關所為之處罰，依道路
    交通管理處罰條例第87條之規定，向管轄地方法院聲明異議
    ，自屬行政救濟程序，其舉證責任分配，應採民事訴訟上舉
    證責任分配原則，且行政訴訟法第136條亦同揭此旨，規定
    準用民事訴訟法第277條舉證責任分配之原則，故應由受處
    罰人即本件抗告人負舉證責任，舉證證明其未有上開違事實
    云云。惟如前所述，本件適用之法律，為行政訴訟法第2條
    規定之「法律別有規定之情形」，自應適用道路交通管理處
    罰條例第89條之規定準用刑事訴訟法之規定，是原裁定就舉
    證責任問題，未準用刑事訴訟法之規定，而逕依行政訴訟法
    第136條規定，準用民事訴訟法第277條舉證責任分配之原則
    ，即有違誤。
(三)、再查，原裁定以道路交通管理處罰條例相關規定，認受舉發
    違反道路交通管理事件之受處罰人，如認為受舉發之違規行
    為應歸責他人者，應於舉發違反道路交通管理事件通知單應
    到案日期前，檢附相關證據及應歸責人相關證明文件，向處
    罰機關告知應歸責人，處罰機關應即另行通知應歸責人到案
    依法處理，逾期未依規定辦理者，仍依本條例各該違反條款
    規定處罰，故本件抗告人需提出確實事證以證明其本人及「
    其他第三人（如家人或朋友）」未於上揭時地騎乘CE5-733
    號重型機車有違規之情節，始可免於裁罰云云。然則，本件
    抗告人如無違規行為，且未將系爭車輛借予他人使用，則原
    裁定擴張解釋道路交通管理處罰條例第85條第3項、第1項規
    定，洵有強使受處分人（即本件抗告人）舉證其無法舉證之
    事，其所為論述，即無可採。
(四)、依上，原裁定以本件應依行政訴訟法第136條規定準用民事
    訴訟法之舉證責任分配原則，認抗告人未舉證其無違規事實
    ，而認原處分機關所為之裁決並無違誤，並認抗告人所為之
    異議為無理由，其所為裁定駁回，即有未洽。應由本院撤銷
    原裁定，發回原法院更為裁定。
五、據上論結，應依道路交通案件處理辦法第26條，刑事訴訟法
    第413條，裁定如主文。
中    華    民    國    97    年    8     月    1     日
                    刑事第三庭  審判長法  官    陳義仲
                                      法  官    蘇清水
                                      法  官    宋明蒼
以上正本證明與原本無異。
不得再抗告。
                                      書記官    翁心欣
中    華    民    國    97    年    8     月    1     日


司法院資訊處製作；財團法人民間司法改革基金會備份。
